臺灣臺南地方法院民事判決　九十三年度訴字第一一九○號
　　原　　　告　戊○○○○○○○○○○生活養護之家
　　訴訟代理人　林祈福律師
　　被　　　告　庚○○
　　　　　　　　甲○○
　　　　　　　　己○○
　　　　　　　　丁○○
　　　　　　　　乙○○
　　　　　　　　丙○○
右當事人間請求侵權行為損害賠償事件，經本院於民國九十四年三月七日言詞辯論終
結，判決如左：
  主      文
被告庚○○、甲○○應連帶給付原告新台幣壹萬玖仟陸佰貳拾伍元，及自民國九十三
年九月二十二日起至清償日止，按年息百分之五計算之利息。
被告庚○○、甲○○應於中華日報不固定版，以黑色、標題四號字、內文六號字刊登
如附件所示之「回復名譽啟事」壹日。原告其餘之訴駁回。
訴訟費用由被告庚○○、甲○○連帶負擔十分之一，餘由原告負擔。
本判決第一項於原告以新台幣柒仟元分別為被告庚○○、甲○○供擔保後，各得假執
行，但被告庚○○、甲○○如於假執行程序實施前，以新台幣壹萬玖仟陸佰貳拾伍元
為原告預供擔保，得免為假執行。
原告其餘假執行之聲請駁回。
  事      實
甲、原告方面：
  壹、聲明：
    一、被告等應連帶給付原告新台幣（下同）一百萬元，及自起訴狀繕本送達翌日
        起至清償日止，按年息百分之五計算之利息。
    二、被告等應將如附件所示文字登報，其刊登方式如附表所示。
    三、願供擔保請准宣告假執行。
  貳、陳述：
    一、被告等於民國九十二年一月二十五日下午七時許，於原告舉行年終尾牙宴客
        人來人往之際，在原告所經營之長春生活養護之家（台南縣佳里鎮○○路五
        一一號）前大馬路拉白布條上載「長春安養院合法掩護非法設立分院，又不
        付工錢敬請各位鄉親大家共同來譴責這地方的惡瘤、毒蟲」、「‧‧‧就是
        欺騙與拐來‧‧‧生意與工程請勿承包」等不實，足以毀損原告名譽之事，
        並以擴大器散佈，致使原告於尾牙大宴不特定多數人得共見共聞情形下，極
        度難堪，安養客戶接連退院，以及為留住客戶降價，損失不貲。被告等詆毀
        原告之行為，除了侵害原告之名譽同時亦貶損其信用。而原告因被告等共同
        不法侵害致有如下損害：
      (一)安養院之客戶因被告之行為退院離開，計有四十人；另客戶原來要求退院，
        因原告苦勸，最後各減收每月之費若干才留住者。原告因此受有客戶流失之
        財產上損害共計三十萬元。
      (二)原告經營之安養院差點因被告所為而解體，多方奔波，不眠不休，方見緩和
        ，惟名譽之損害實難恢復舊觀，對老人安養行業特重聲譽而言，誠為致命傷
        ，爰就名譽及信用所受非財產上之損害，請求賠償七十萬元。
      (三)依民法第一百九十五條第一項末段規定，其名譽被侵害，並得請求回復名譽
        之適當處分，爰請求如聲明第二項所示，俾以回復原告之名譽。
    二、對被告抗辯之陳述：
        關於被告庚○○所述之工程款雖經判決確定，但原告覺得並沒有欠被告錢，
        且被告等拉白布條之時，上開民事訴訟程序才剛開始；被告己○○、丁○○
        雖否認曾到場拉白布條，照片也沒有拍到他們，但原告之員工可證明渠等有
        到場；不起訴處分確定是因為原告撤回對己○○、丁○○的告訴所致。
  參、證據：提出照片四張，及長春生活養護之家九十二年退院名單、「誹謗事件降
      價後留下之老人名單」、九十一年度業務損益計算表、九十二年度業務損益計
      算表、立案證書各一件，感謝狀、聘書、剪報等十七件（均影本）為證，並聲
      請訊問證人黃明正、黃鵬勳、賴藤照、朱玲緯、謝志芳、張文燦。
乙、被告方面：
  壹、被告庚○○部分：
    一、聲明：
      (一)駁回原告之訴。
      (二)如受不利之判決，被告願供擔保請准宣告免為假執行。
    二、陳述：
      (一)按所未名譽受損害，必須依社會觀念，足認其人之聲譽已遭貶損而言（最高
        法院五十八年度台上字第二三二九號判決要旨參照）。所謂名譽，係指人格
        之社會評價，而所謂侵害名譽，以有使他人人格之社會評價降低為必要要件
        ，是否侵害名譽，應斟酌被害人在社會上之地位，依客觀標準定之，如客觀
        上有貶損他人之社會評價，雖對其人之真實價值未生影響，亦應成立侵害名
        譽權。反之，被害人主觀上名譽感雖受損害，但客觀上社會評價不生影響時
        ，亦不成立侵害名譽權，本件原告之損害不能證明，且原告曾經向檢察署告
        我們妨害名譽，業經檢察官不起訴處分確定。
      (二)原告所經營之台南縣私立長春生活養護之家，因有超收老人之情形，經台南
        縣政府聯合稽查社會福利機構暨按摩業現場會勘結果，認該養護之家有超收
        老人之情形，請業者立即改善，以免受罰，此有台南縣政府聯合稽查社會福
        利機構暨按摩業現場會勘紀錄表及陳述意見通知書可按，原告為避免被處罰
        ，計劃於社會局來視察時，就將超收之老人移往他處，乃於九十一年六月八
        日與被告訂立承攬契約，由被告承作位於台南縣佳里鎮○里段參九五、參九
        五之一地號土地上建物內之裝潢、泥作、基蓋鐵皮屋及水電等工程，雙方約
        定工程款實作實算，被告乃依約雇請被告貳、被告甲○○、己○○、丁○○
        、乙○○、丙○○等人前往施作，並於九十一年六月三十日如期完工，並經
        原告驗收完畢，原告應給付被告五十一萬九千六百二十五元，詎原告竟未給
        付任何工程款，此項事實業經鈞院九十一年度訴字第二０三九號、台灣高等
        法院台南分院九十二年度上易字第二四五號判決確定在案，嗣經聲請強制執
        行亦無效果，且原告已將財產都移轉予黃明正，所以才去拉白布條抗議，被
        告所為應屬正當；另當天被告乙○○、丙○○並未到場拉白布條。
      (三)又原告積欠訴外人黃嘉豐之之工程款，迄今亦未償還，此有均院債權憑證可
        稽，黃嘉豐以前也是幫原告承包水電工程。
    三、證據：提出台灣台南地方法院檢察署九十二年度偵字第九六００、一０一九
        三號不起訴處分書、九十三年度偵續字第二０號不起訴處分書、台灣高等法
        院台南分院檢察署九十三年度上聲議字第五九五號處分書、台南縣政府聯合
        稽查社會福利機構暨按摩業現場會勘紀錄表及陳述意見通知書、債權憑證、
        本院九十一年度訴字第二０三九號、台灣高等法院台南分院九十二年度上易
        字第二四五號判決各一件（均影本）為證。
  貳、被告甲○○部分：
      被告未於最後言詞辯論期日到場，惟據其於前言詞辯論期日到場聲明及陳述如
      左：
    一、聲明：駁回原告之訴。
    二、陳述：承認當天有去拉白布條抗議，原告積欠我十餘萬元的工程款，是包含
        在被告庚○○向原告訴請給付之範圍內，庚○○是作水泥工的，我是作水電
        部分。原告欠錢就應該還，哪有什麼名譽的損失，我們去拉白布條只是把事
        實講給社會大眾知道，我們我說的是事實，是為了不要讓人家重蹈覆轍。
  參、被告己○○部分：
    一、聲明：駁回原告之訴。
    二、陳述：我那天並沒有去拉白布條。原告所舉證人黃明正是原告所經營安養院
        的股東，與原告有利害關係，其證詞不足採信；原告所提出當天拍的照片裡
        面並沒有我，那天去的沒幾個人，如果我有去，為何照片拍不到我。
  肆、被告丁○○部分：
      被告未於最後言詞辯論期日到場，惟據其於前言詞辯論期日到場聲明及陳述如
      左：
    一、聲明：駁回原告之訴。
    二、陳述：我那天確實沒有去拉白布條。
  伍、被告乙○○、丙○○部分：
      被告二人均未於言詞辯論期日到場，亦未提出書狀作何聲明或陳述。
  理      由
一、本件被告甲○○、丁○○、乙○○、丙○○均未於最後言詞辯論期日到場，核均
    無民事訴訟法第三百八十六條各款所列情形，爰依原告聲請，由其一造辯論而為
    判決。
二、本件原告起訴主張：被告等於九十二年一月二十五日下午七時許，於原告舉行年
    終尾牙宴客人來人往之際，在台南縣佳里鎮○○路五一一號原告所經營之長春生
    活養護之家前大馬路拉白布條上載「長春安養院合法掩護非法設立分院，又不付
    工錢敬請各位鄉親大家共同來譴責這地方的惡瘤、毒蟲」、「‧‧‧就是欺騙與
    拐來‧‧‧生意與工程請勿承包」等情，固據提出現場照片四張為證，然除被告
    庚○○、甲○○自認確曾於上開時地拉白布條外，因被告己○○、丁○○均否認
    有原告主張之上開行為，另被告乙○○、丙○○雖未到場或提出書狀作何陳述，
    亦不得以此遽認渠二人確有原告主張之行為，是本件首應審酌者，不外釐清當時
    除被告庚○○、甲○○外，其餘被告是否確有原告所主張之行為，經查：
  (一)據原告所提出之現場照片四張所示，可見當時在場者共計六人（依據穿著及所在
    位置區別，照片編號３、４與編號１左側持白布條者均為同一人，另照片編號１
    、２最右側者亦為同一人）。又據原告所舉之證人即長春生活養護之家合夥股東
    黃明正到庭證稱：當天有七、八個人去拉白布條，實際幾個不確定，有七個人以
    上，被告乙○○、丙○○均有去；卷附現場照片係其所拍攝，照片上之所以沒有
    被告己○○及丁○○，是因為要照相的時候，他們就走到旁邊去了，證人黃明正
    並指認稱：編號２照片所示穿白衣者為乙○○，編號１為丙○○云云（參照九十
    三年十二月十五日言詞辯論筆錄）。然據被告庚○○陳稱：照片編號２最右側者
    （按該人與照片編號１最右側者為同一人）為被告甲○○，中間穿白衣者並非被
    告乙○○，而是長春安養院之員工；照片編號１上拿擴音器者為伊本人，右側持
    白布條者看不出來是誰，左邊持白布條者（按該人與照片編號３、４左側持白布
    條者均為同一人）好像是長春安養院的臨時工，他也是因為被長春安養院欠錢，
    所以也去抗議等語，並與被告己○○一致陳稱：當天被告乙○○、丙○○並未到
    場拉白布條等語。關於被告乙○○、丙○○二人究竟是否分別係呈現於編號１、
    ２現場照片內之人，因原告所舉證人黃明正之證述與共同被告庚○○、己○○所
    述互有歧異，且依原告所舉之證人黃鵬勳、賴藤照、朱玲緯、謝志芳、張文燦（
    均係在長春生活養護之家安養者之家屬）到庭之證述，亦無一得以證明原告之主
    張。此外，原告既未能提出其他佐證，俾本院得以確信證人黃明正之證述確屬實
    情，則證人黃明正之上開證述即無從遽予採信。準此，就原告所主張被告乙○○
    、丙○○曾到場拉白布條乙節，因未能提出確實之證據證明，其主張自無可採信
    ，則其請求被告乙○○、丙○○賠償損害，要屬無據。
  (二)依據前揭證人黃明正之證述，卷附現場照片均係其所拍攝，且據其證稱：照片上
    之所以沒有被告己○○及丁○○，是因為要照相的時候，他們就走到旁邊去了云
    云。然證人黃明正當時既已備有相機在現場採證，果被告己○○及丁○○確曾在
    場拉白布條或吆喝助勢，依據常情，證人黃明正並非不能隨時伺機以相機拍攝渠
    等之身影，乃竟未能攝得被告己○○及丁○○任何角度之身影，則其證稱被告己○○及丁○○曾經在場乙節，因無其他佐證，已難認為實在。再者，依卷附現場
    照片所示，扣除持擴音器之被告庚○○，及分持二幅白布條者共計四人（每幅布
    條由二人執持，合計四人，且該四人均非被告己○○、丁○○，有如前述）外，
    本件原告乃至證人黃明正均未指明被告己○○、丁○○於九十二年一月二十五日
    下午七時許，在原告所經營之長春生活養護之家前，究竟有何詆毀原告名譽之行
    為，復未主張並舉證明被告己○○、丁○○與在場之被告庚○○、甲○○有何共
    同謀議或造意、幫助（參照民法第一百八十五條第二項）拉白布條，詆毀原告名
    譽、信用之行為，則被告己○○及丁○○辯稱渠等均未在場，不負賠償責任，即
    非無可採信。原告主張被告己○○、丁○○有共同不法侵害原告之行為，未據提
    出確切之證明，其主張亦無可採信，則其請求被告己○○、丁○○賠償損害，亦
    屬無據。
三、按因故意或過失，不法侵害他人之權利者，負損害賠償責任。數人共同不法侵害
    他人之權利者，連帶負損害賠償責任。不法侵害他人之身體、健康、名譽、自由
    、信用、隱私、貞操，或不法侵害其他人格法益而情節重大者，被害人雖非財產
    上之損害，亦得請求賠償相當之金額。其名譽被侵害者，並得請求回復名譽之適
    當處分。民法第一百八十四條第一項前段、第一百八十五條第一項前段、第一百
    九十五條第一項分別定有明文。且按所謂名譽乃指人格之社會評價，而所謂侵害
    名譽，係指貶損他人人格在社會之評價而言。而侵害人之信用乃對其經濟上評價
    之侵害，就廣義之名譽權而言，自包括信用在內。本件原告主張被告庚○○、甲○○二人於前揭時地拉白布條上載「長春安養院合法掩護非法設立分院，又不付
    工錢敬請各位鄉親大家共同來譴責這地方的惡瘤、毒蟲」、「‧‧‧就是欺騙與
    拐來‧‧‧生意與工程請勿承包」之事實，既經被告庚○○、甲○○二人自認屬
    實，且有現場照片在卷可稽，揆諸該等白布條上所揭示之文字，依照客觀之社會
    評價，已係將足以毀損他人名譽及信用之事表白於不特定之第三人，並已逾越言
    論自由保障之範圍，對原告之名譽、信用構成明顯且立即之危險，可認為具有實
    質之惡意。縱認被告庚○○、甲○○所為乃緣起於原告之債務不履行（參照卷附
    本院九十一年度訴字第二０三九號、台灣高等法院台南分院九十二年度上易字第
    二四五號民事判決），意圖藉此訴諸當地群眾輿論，施壓於原告，然渠等所為亦
    不符合民法第一百五十一條所規定「自助行為」之要件，應具有不法性，對於原
    告之名譽、信用構成不法侵害。原告據此主張被告庚○○、甲○○二人共同不法
    侵害其名譽、信用，因而請求連帶賠償損害，尚非無據。被告庚○○、甲○○抗
    辯渠等所為並未侵害原告之名譽、信用云云，要無可取。爰就原告請求被告庚○○、甲○○連帶賠償之各項損害，審酌如下：
  (一)原告因客戶流失所受之財產上損害三十萬元部分：
    原告主張其受有客戶流失之損害雖據提出長春生活養護之家九十二年退院名單、
    「誹謗事件降價後留下之老人名單」及九十一年度、九十二年度業務損益計算表
    等各一件為證，並分別(1)依據長春生活養護之家九十二年退院名單主張因被告庚○○等所為，造成年損失七百五十一萬二千元（按每人每月費用一萬三千元至二
    萬一千元不等，每月損失六十二萬六千元，共計十二個月計算）；(2)依據「誹謗
    事件降價後留下之老人名單」主張因此受有降價後折扣金額之差價損失（按每人
    住安養院三年至五年壽命，每人每月差價一千元至一萬二千二百元不等計算）計
    三百一十八萬九千六百元至五百三十一萬六千六百元；依據(3)九十一年度、九十
    二年度業務損益計算表主張受有年度收入總額減少二百四十二萬二千四百八十元
    （即九十一年度收入總額一千二百萬六千五百零一元減九十二年度之收入總額九
    百五十八萬四千零二十一元）之損害。然查，原告所提出之上開名單、損益計算
    表均係其自行製作之文書，未經驗證，本難以憑信，且經原告所舉證人即曾經在
    原告所經營長春生活養護之家安養者之家屬黃鵬勳、賴藤照、朱玲緯、謝志芳、
    張文燦等人到庭證述之結果，無一得以證明有何住院安養者曾因被告庚○○、甲○○所為詆毀原告之行為而退院或意圖退院，況乎足以影響事業營收之可能原因
    非僅一端，存在於事業本身乃至社會總體之各種各類經濟因素或非經濟因素，均
    屬可能，原告之年度營業收入總額縱有減少，要無從遽認係因被告庚○○、甲○○之行為所影響。故原告主張因被告庚○○、甲○○之行為而受有上揭財產上之
    損害，尚乏確實之證據可資證明，則其請求渠等賠償此部分之損害，難認有據，
    應予駁回。
  (二)非財產上損害七十萬元部分：
    按名譽被侵害者，關於非財產上之損害，加害人雖應負賠償責任，但以相當之金
    額為限，民法第一百九十五條第一項定有明文。所謂相當，自應以實際加害情形
    與其名譽影響是否重大，及被害者之身分地位與加害人經濟狀況等關係定之。經
    查，被告庚○○、甲○○二人所為，對於特重聲譽之老人安養行業而言，雖足以
    造成損害，然審酌被告庚○○、甲○○之所為，時間僅屬短暫，地點亦屬鄉間僻
    靜之處，影響範圍應屬有限（此觀前述原告所舉證人黃鵬勳、賴藤照、朱玲緯、
    謝志芳、張文燦等人到庭證述之結果，無一得以證明有何住院安養者曾因此退院
    或意圖退院即明），原告名譽所受之損害應非重大；又被告庚○○、甲○○二人
    分別係從事小型土木工程、水電工作之勞力工作者（參照卷附本院九十一年度訴
    字第二０三九號、台灣高等法院台南分院九十二年度上易字第二四五號民事判決
    ），教育程度、工作收入及社會地位等均屬普通，反觀原告則係事業經營者，依
    據其所提出之長春生活養護之家九十一及九十二年度業務損益計算表觀之，該養
    護之家九十一年度收入總額高達一千二百萬六千五百零一元，九十二年度之收入
    總額亦達九百五十八萬四千零二十一元，另參酌原告所提出附卷之感謝狀、聘書
    、剪報影本等十七件觀之，其經濟狀況、社會地位顯較被告庚○○、甲○○二人
    具有優勢。依據上開各情，本院認為倘將非財產上損害之賠償額從高酌定，勢將
    嚴重影響被告之生計，而於原告則無實質之助益，另考量如後述原告已請求回復
    名譽之適當處分，暨被告二人之所以出此下策而詆毀原告之名譽，要無非係出於
    原告債務不履行使然（按依據上開民事確定判決，本件原告給付被告庚○○五十
    一萬九千六百二十五元），核渠等所為固屬不法，然其情狀則非無可憫恕之處，
    爰酌定此部分之賠償額為一萬九千六百二十五元。原告於上開範圍內之請求，應
    屬相當，應予准許，逾此範圍之請求，即屬無據，應予駁回。
  (三)按名譽被侵害者，得請求為回復名譽之適當處分，前揭法條定有明文。所謂適當
    之處分，係指該處分在客觀上足以回復被害人之名譽且屬必要者而言。本件原告
    請求庚○○、甲○○二人於中華日報不固定版，以黑色、標題四號字、內文六號
    字刊登如附件所示之「回復名譽啟事」一日，客觀上足以回復原告之名譽，且未
    逾必要之範圍，其請求應予准許。
四、綜據前述，原告主張被告庚○○、甲○○於九十二年一月二十五日下午七時許，
    在台南縣佳里鎮○○路五一一號原告所經營之長春生活養護之家前大馬路上，以
    拉白布條之方式詆毀原告之名譽、信用等情，為可採信。從而，原告請求被告庚○○、甲○○連帶賠償非財產上之損害一萬九千六百二十五元，及自起訴狀繕本
    送達翌日即九十三年九月二十二日起至清償日止，按年息百分之五計算之利息，
    暨請求渠等於中華日報不固定版，以黑色、標題四號字、內文六號字刊登如附件
    所示之「回復名譽啟事」一日，為有理由，應予准許，其餘原告之請求，均為無
    理由，應予駁回。
五、原告及被告庚○○分別陳明願供擔保，聲請宣告假執行或免為假執行，其中關於
    被告庚○○、甲○○連帶給付原告一萬九千六百二十五元及按法定利率計算之遲
    延利息部分，經核均無不合，爰依渠等之聲請並依職權（就被告甲○○部分）分
    別酌定相當擔保金額併予宣告之。惟關於原告請求被告庚○○、甲○○登報刊登
    「回復名譽啟事」部分，因此部分判決不適於宣告假執行，且被告因假執行所受
    之損害將無從回復，故原告此部分之聲請，暨其敗訴部分，其假執行之聲請既因
    訴之駁回而失所附麗，均應駁回之。
六、據上論結，原告之訴為一部有理由，一部無理由，依民事訴訟法第三百八十五條
    第一項前段、第七十九條、第八十五條第二項，第三百九十條第二項、第三百九
    十二條第二項，判決如主文。
中　　　華　　　民　　　國　　九十四　　年　　　三　　　月　　二十一　　日
                                  臺灣臺南地方法院民事第二庭
~B法　　　官　杭起鶴
右為正本係照原本作成
如對本判決上訴，須於判決送達後廿日內向本院提出上訴狀
中　　　華　　　民　　　國　　九十四　　年　　　三　　　月　　二十一　　日
~B法院書記官　蔡蘭櫻
附表：
一、刊登之報紙：中華日報。
二、刊登日數：壹日。
三、刊登之版面：不固定版。
四、刊登之字體：以黑色、標題四號字、內文六號字刊登。
附件：
回復名譽啟事（標題）
本人等於民國九十二年一月二十五日下午七時許，在台南縣佳里鎮○○路五一一號前
所拉白布條上載「長春安養院合法掩護非法設立分院，各位鄉親大家共同來譴責這地
方的惡瘤、毒蟲」、「就是欺騙與拐來，生意與工程請勿承包」內容並不實在，謹依
法刊登澄清如上。
